【裁判字號】    96,上更(一),200
【裁判日期】    970215
【裁判案由】    請求優先承買土地等
【裁判全文】
臺灣高等法院民事判決               96年度上更(一)字第200號
上  訴  人  乙○○
訴訟代理人  林清源律師
被上訴人    中國人壽保險股份有限公司
法定代理人  甲○○
訴訟代理人  己○○
被上訴人    禾和開發事業有限公司
法定代理人  辛○○
訴訟代理人  陳松棟律師
法定代理人  胡其龍(即和恕建設股份有限公司之指定代表人)
            庚○○(即世祺股份有限公司清算人)
被上訴人    世祺股份有限公司
法定代理人  庚○○
被上訴人    永鴻股份有限公司
法定代理人  壬○○
被上訴人    將星開發股份有限公司
法定代理人  丑○○
被上訴人    戊○○
            丁○○
            寅○○
            周堂(兼祭祀公業周廣星管理人)
            癸○○
訴訟代理人  姜鈺君律師
被上訴人    子○○
            丙○○
上列當事人間，因請求優先承買土地等事件，上訴人對於中華民
國93年12月31日臺灣臺北地方法院92年度訴字第2228號第一審判
決，提起上訴，經最高法院第1次發回更審，本院判決如下：
    主      文
原判決廢棄，發回臺灣臺北地方法院。
    事實及理由
一、上訴人起訴主張：被上訴人丙○○所有坐落北市○○區○○
    段3小段546-1地號土地（以下稱系爭土地），原所有權人為
    被上訴人周堂所管理之被上訴人祭祀公業周廣星所有，民
    國 (以下同)73 年10月22日上訴人向臺灣省承購坐落系爭土
    地上之臺北市○○路○段5巷1弄7號房屋(以下稱系爭房屋)，
    即與之有不定期之租賃關係存在；74年 7月15日被上訴人祭
    祀公業周廣星之派下員即被上訴人周堂、戊○○、丁○○
    (以下稱周堂等三人）以每平方公尺新台幣(以下同）30,2
    47.7元之價格，將系爭土地出售予被上訴人寅○○，83年 3
    月23日為所有權移轉登記，同日再移轉登記予被上訴人癸○
    ○，同年 9月12日癸○○再移轉登記予被上訴人中國人壽保
    險股份有限公司 (以下稱中國人壽公司)，84年6月14日中國
    人壽公司移轉登記予被上訴人子○○，同年 7月15日子○○
    移轉登記予被上訴人禾和開發事業有限公司、世祺股份有限
    公司、永鴻股份有限公司共有(以下稱禾和開發等三公司)，
    85年10月24日禾和開發等三公司再移轉登記予被上訴人子○
    ○，迄88年10月26日子○○再移轉登記予中國人壽公司，90
    年 8月20日中國人壽公司移轉登記予被上訴人將星開發股份
    有限公司 (以下稱將星開發公司)，91年5月13日將星開發公
    司又移轉登記予被上訴人子○○，92年 6月20日子○○始移
    轉登記予被上訴人丙○○。查被上訴人祭祀公業周廣星、周
    堂等三人於74年 7月15日出售系爭土地，未依法通知上訴
    人優先購買，被上訴人等就系爭土地所為各次所有權之移轉
    登記，依土地法第 104條之規定，均不得對抗上訴人。為此
    ，求為確認上訴人就系爭土地有優先購買權存在，並命被上
    訴人等為各次所有權之移轉登記，予以塗銷、及命被上訴人
    周堂等三人應依系爭土地出售被上訴人寅○○相同條件，
    與上訴人簽訂買賣契約，並將所有權移轉登記予上訴人之判
    決；對於原法院為其敗訴判決聲明不服，提起上訴所為聲明
    ：(一)原判決廢棄。(二)確認上訴人就系爭土地之優先購買權存
    在。(三)被上訴人等就系爭土地所為所有權移轉登記，應予塗
    銷。(四)被上訴人周堂等三人就系爭土地以出售予被上訴人
    寅○○之條件，與上訴人簽訂買賣契約，並將所有權移轉登
    記予上訴人。(五)第一、二審及發回前第三審之訴訟費用由被
    上訴人等負擔。
二、按：「第一審之訴訟程序有重大之瑕疵者，第二審法院得廢
    棄原判決，而將該事件發回原法院。但以因維持審級制度認
    為必要時為限。」、「第451條第1項及前條第 2項之判決，
    得不經言詞辯論為之。」民事訴訟法第451條第1項、第 453
    條分別定有明文。經查本件被上訴人禾和開發事業有限公司
    法定代理人張朝喨、世祺股份有限公司、永鴻股份有限公司
    共同法定代理人張朝喨、張朝翔已於89年 6月30日為原法院
    以88年度破字第36號裁定宣告破產，依公司法第30條第 3款
    之規定，其法定代理人(經理人)當然解任，其法定代理權消
    滅，有原法院88年度破字第36號裁定在卷 (本院上更(一)12號
    1卷第176至179頁)足稽；上訴人於92年5月5日提起本件訴訟
    ，仍將無法定代理權人列為被告禾和開發等 3公司之法定理
    人，其起訴之被告顯未由法定代理人合法代理，依民事訴訟
    法第249條第1項第 4款之規定，原法院審判長應定期間命上
    訴人補正；惟查原法院以世祺公司、永鴻公司業已解散，以
    其董事充任清算人，仍以無法定代理權人列為法定代理人，
    並對之為訴訟行為，且依上訴人(原告)之聲請，為一造辯論
    而為判決，其訴訟程序顯有重大瑕疵，且影響禾和開發等 3
    公司之審級利益；上訴意旨，雖未指摘及此，原判決之訴訟
    程序既有重大瑕疵，且影響禾和開發等 3公司之審級利益，
    仍應認其上訴有理由，依民事訴訟法第453條、第451條第 1
    項之規定，不經言詞辯論，由本院予以廢棄，將事件發回原
    法院。
三、另被上訴人禾和開發事業有限公司已於95年11月30日為臺北
    市政府以府建商字第0957136730號函廢止登記，亦未向管轄
    法院陳報清算人，有原法院96年5月1日北院錦民科平字第09
    60004039號函在卷(本院上更(一)12號1卷第145頁)足憑；惟查
    其股東除被宣告破產之張朝喨、張朝翔、及已死亡之辜啟允
    (最高法院96年度台職字第31號卷第33頁)外，尚有辛○○、
    世祺公司、瑞翔國際股份有限公司、及和恕建設股份有限公
    司，而世祺公司、瑞翔國際股份有限公司亦均經廢止登記，
    其中瑞翔國際股份有限公司迄未選任清算人，有原法院97年
    1月9日北院隆民竹94年度司 182字第0970000308號函在卷足
    稽；禾和開發公司之法定代理權仍有欠缺，案經發回併請注
    意及之。
四、據上論結，本件上訴為有理由，爰依民事訴訟法第 453條、
    第451條第1項之規定，判決如主文。
中    華    民    國    97    年     2    月    15    日
                    民事第五庭
                        審判長法  官  魏麗娟
                              法  官  梁宏哲
                              法  官  陳博享
正本係照原本作成。
如不服本判決，應於收受送達後20日內向本院提出上訴書狀，其
未表明上訴理由者，應於提出上訴後20日內向本院補提理由書狀
（均須按他造當事人之人數附繕本）上訴時應提出委任律師或具
有律師資格之人之委任狀；委任有律師資格者，另應附具律師資
格證書及釋明委任人與受任人有民事訴訟法第466條之1第1項但
書或第2項（詳附註）所定關係之釋明文書影本。
中    華    民    國    97    年    2     月    15    日
                              書記官  鄭靜如
附註：
民事訴訟法第466條之1（第1項、第2項）：
對於第二審判決上訴，上訴人應委任律師為訴訟代理人。但上訴
人或其他法定代理人具有律師資格者，不在此限。
上訴人之配偶、三親等內之血親、二親等內之姻親，或上訴人為
法人、中央或地方機關時，其所屬專任人員具有律師資格並經法
院認為適當者，亦得為第三審訴訟代理人。


司法院資訊處製作；財團法人民間司法改革基金會備份。
